【裁判字號】    89,訴,717
【裁判日期】    890623
【裁判案由】    偽造文書等
【裁判全文】
臺灣高雄地方法院刑事判決                          八十九年度訴字第七一七號
    公  訴  人  臺灣高雄地方法院檢察署檢察官
    被      告  蔡乙○○
    被      告  己○○
    共同選任辯護人        邱明政
右列被告等因偽造文書等案件，經檢察官提起公訴（八十八年度偵字第三０二四九號
），本院判決如左：
    主  文
蔡乙○○連續行使偽造私文書，足以生損害於他人，處有期徒刑陸月。
己○○無罪。
    事  實
一、蔡乙○○於民國八十六年七月間自任會首，召集每會會金新台幣（下同）一萬元
    、每月五日在高雄市前鎮區鎮○○街一六五巷四之四號開標、每逢六月二十日、
    十二月二十日加標一次、採內標方式標會、會期自八十六年七月五日起至八十九
    年十月五日止、連同會首共計四十七會之互助會，甲○○、丙○○、丁○○各參
    加二會。詎蔡乙○○為貼補其他會款，急需用錢，竟基於意圖為自己不法所有之
    概括犯意，利用會員間互不認識或未到場標會之機會，自八十七年五月間起至八
    十八年四月間止，連續六次於不詳標會時間，未經會員「阿德」、「陳太太」、
    「洪藤」、「阿秀（有二會）」、「阿菊（即戊○○）」等五人之同意，擅自冒
    用其等名義，並偽造載有不詳投標金額及署押之標單參與競標而行使之，且因而
    得標，除足致「阿德」等五人因而負有清償死會債務之損害之虞外，並致使當時
    猶屬活會之不詳姓名之活會會員陷於錯誤，誤以為係「阿德」等人得標，而接續
    如數給付該六次活會會款予蔡乙○○外，蔡乙○○並向「阿德」等五人佯稱係其
    他會員得標，而致「阿德」等五人亦陷於錯誤而如數給付該六次活會會款予蔡乙○○，蔡乙○○計因此詐得約二百萬元會款。嗣於八十八年十一月五日開標後，
    傳出蔡乙○○有冒標情事，經甲○○、丙○○、丁○○等人相互訪查，始查知上
    情。
二、案經甲○○、丙○○、丁○○訴請臺灣高雄地方法院檢察署檢察官偵查起訴。
    理  由
壹、有罪部分：
  一、右揭事實，業據被告蔡乙○○坦承不諱，核與告訴人甲○○、丙○○、丁○○
      指述、證人戊○○證述之情節相符，並有互助會單附卷可稽，事證明確，被告
      蔡乙○○犯行洵堪認定。
  二、按記載競標金額之互助會標單，依習慣係表彰願以該標單所載金額為條件參與
      競標之意，性質上為刑法第二百二十條第一項所指之準文書之一種，自應以私
      文書論之。是核被告蔡乙○○所為，係犯刑法第二百十六條、第二百十條之行
      使偽造私文書罪，及同法第三百三十九條第一項之詐欺取財罪。被告偽造私文
      書之低度行為，應為行使偽造私文書之高度行為所吸收，不另論罪；又被告一
      次詐取會款之行為，同時侵害告訴人三人及其他活會會員之權益，係一行為同
      時觸犯數個相同罪名，為同質想像競合犯，應依刑法第五十五條前段規定論以
      一個詐欺取財罪；被告先後六次行使偽造私文書及詐欺取財之犯行，各自時間
      緊接、方法相同，犯罪構成要件亦相同，顯係各基於概括犯意反覆為之，各為
      連續犯，應各以一罪論；再前開二罪間，互有方法結果之牽連關係，應依刑法
      第五十五條後段規定從一重依連續行使偽造私文書罪處斷。爰審酌被告蔡乙○○為貼補其他會款，即以冒標之方式詐取活會會員之會款，侵害他人之財產權
      ，影響經濟秩序，惟念其犯後尚知坦承犯行，態度良好，且亦積極與告訴人等
      謀求和解，此有明政聯合法律事務所函在卷可稽等一切情狀，量處如主文所示
      之刑，以資懲儆。至於上揭偽造之標單，因未扣案，為免執行困難，故不併予
      宣告沒收，附此敘明。
貳、無罪部分：
  一、公訴意旨另謂：被告己○○於其妻即被告蔡乙○○召募之前開互助會，負責開
      標及收取會款，因認被告己○○亦涉有偽造文書、詐欺取財罪嫌。
  二、按犯罪事實應依證據認定之，無證據不得推定其犯罪事實，刑事訴訟法第一百
      五十四條定有明文。又認定不利於被告之事實，須依積極證據，苟積極證據不
      足為不利於被告事實之認定時，即應為有利於被告之認定，更不必有何有利之
      證據（最高法院三十年上字第八一六號判例參照）。本件公訴人認被告己○○
      涉有偽造文書及詐欺取財罪嫌，無非以告訴人甲○○、丙○○、丁○○之指述
      ，及其等提出之互助會單為憑；惟訊據被告己○○堅決否認有偽造文書等犯行
      ，辯稱：互助會是伊太太蔡乙○○邀的，伊並沒有參與，伊也沒有主持過開標
      ，只是伊太太不在時，會員來繳會款，會交給伊轉交等語。經查：
    (一)、本件互助會由被告蔡乙○○所邀集，並擔任會首，此為告訴人甲○○、丙○○、丁○○所不否認，且告訴人甲○○、丁○○並不曾將會款交與被告己○○，亦不知被告己○○是否曾主持過開標，此為告訴人丁○○、告訴人代理
        人陳鳳珠所自承，又告訴人丙○○亦於八十九年六月九日本院審理時明白供
        稱被告己○○不曾主持開標，雖曾代為收受會款，係因被告蔡乙○○不在家
        ，乃交由被告己○○轉交等語，則以被告己○○與被告蔡乙○○為夫妻關係
        ，於其等共同生活期間，因被告蔡乙○○不在家，乃代為收受會員所繳之會
        款，亦屬情理之常，而無何可責難之處，足認告訴人甲○○、丙○○、丁○○於告訴狀中記載被告己○○協助開標及收取會款，顯屬誤會。
    (二)、公訴人曾於八十九年一月二十一日傳訊本件互助會之會員即證人楊本生、呂
        素、林素、蕭王西霞、徐玉蘭、方戀、戊○○、陳孫田到庭，惟其等均未證
        述被告己○○與本件互助會有何關係，或被告己○○向其等收取會款，或主
        持開標事宜等情事。
    是綜上所述，本件互助會既由被告蔡乙○○所召募並自任會首，被告己○○復未
    主持開標，亦未主動向會員收取會款，僅因被告蔡乙○○不在家時，始由會員請
    其轉交會款，自難僅以被告己○○為被告蔡乙○○之夫，即認其應對被告蔡乙○○之冒標行為，亦應負偽造文書等罪責；此外復查無其他積極證據足證被告己○○有何偽造文書等犯行，不能證明被告己○○犯罪，爰依法應為無罪之諭知。
據上論斷，應依刑事訴訟法第二百九十九條第一項前段、第三百零一條第一項，刑法
第五十六條、第二百十六條、第二百十條、第三百三十九條第一項、第五十五條，罰
金罰鍰提高標準條例第一條前段，判決如主文。
中      華      民      國    八十九    年      六      月    二十三    日
                                    臺灣高雄地方法院刑事第一庭
                                        法  官  曾  逸  誠
右正本證明與原本無異。
如不服本判決，應於判決送達後十日內，向本院提出上訴狀。
                                         書記官    許玉城
中    華    民    國      八十九      年      六      月      二十三      日
附錄本判決論罪之法條：
刑法第二百十條：
偽造、變造私文書，足以生損害於公眾或他人者，處五年以下有期徒刑。
刑法第二百十六條：
行使第二百十條至第二百十五條之文書者，依偽造、變造文書或登載不實事項或使登
載不實事項之規定處斷。
刑法第三百三十九條第一項：
意圖為自己或第三人不法之所有，以詐術使人將本人或第三人之物交付者，處五年以
下有期徒刑、拘役或科或併科一千元以下罰金。


司法院資訊處製作；財團法人民間司法改革基金會備份。
